臺灣高雄地方法院刑事判決　　　　　　　95年度訴字第1347號
公　訴　人　臺灣高雄地方法院檢察署檢察官
被　　　告　乙○○
　　　　　　　　　　（現於臺灣屏東監獄另案執行中）
選任辯護人　萬維堯律師
上列被告因殺人未遂等案件，經檢察官提起公訴（95年度偵緝字
第599號），本院判決如下：
    主  文
乙○○因過失傷害人，處有期徒刑陸月；又殺人未遂，累犯，處
有期徒刑伍年捌月。應執行有期徒刑陸年。
被訴肇事逃逸部分無罪。
    事  實
一、乙○○前因毒品案件，於民國92年間，經本院以92年度簡字
    第5145號判決判處有期徒刑4 月確定，甫於93年3 月11日易
    科罰金執行完畢。詎不知悔改，未考領有普通小型車駕駛執
    照，於93年6 月25日上午某時，駕駛車牌號碼VX-9795 號自
    用小客車，沿高雄縣杉林鄉○○村○○○○○道路由西向東
    方向行駛，於同日上午6 時許，行經該路段內寮高分53號電
    線桿前時，本應注意汽車駕駛時，應注意車前狀況，並隨時
    採取必要之安全措施，而當時天候晴、日間自然光線、柏油
    路面乾燥無缺陷、亦無障礙物、視距良好，且依其智識、能
    力亦無不能注意之情事，竟疏未注意及此，適有庚○○騎乘
    車牌號碼PR5-701 號重型機車駛至該處，乙○○所駕駛之上
    開小客車左前車頭不慎撞及庚○○所騎乘上揭機車之前車頭
    ，致庚○○人車倒地，因此受有左脛骨中端開放性骨折、左
    足下肢嚴重挫傷、右頭撕裂傷之傷害。乙○○於肇事後，竟
    未思下車察看，為恐僅將庚○○撞成傷害，反增事後求償及
    雙方洽談和解之困難，另萌生殺人之犯意，明知庚○○已受
    傷而橫躺於其所駕駛小客車後方，仍駕駛該小客車倒車壓輾
    庚○○，致輾及庚○○之右腳，使庚○○更受有右脛骨近端
    骨折之傷害（起訴書誤載為左脛骨近端骨折），並因而當場
    昏厥失去意識。乙○○誤以為已得逞，遂即駕車逃離現場，
    幸庚○○及時經人發現送醫急救而免於一死。嗣經警方據報
    前往處理調查後，始循線查悉上情。
二、案經庚○○訴由高雄縣警察局旗山分局報告臺灣高雄地方法
    院檢察署檢察官偵查起訴。
    理  由
甲、程序方面：
一、證人庚○○於警詢中之證述無證據能力
    按被告以外之人（包括證人、鑑定人、告訴人、被害人及共
    同被告等）於檢察事務官、司法警察官或司法警察調查中所
    為之陳述，與審判中不符時，其先前之陳述具有較可信之特
    別情況，且為證明犯罪事實存否所必要者，得為證據，刑事
    訴訟法第159 條之2 定有明文。所謂「前後陳述不符」之要
    件，應就前後階段之陳述進行整體判斷，以決定其間是否具
    有實質性差異，惟無須針對全部陳述作比較，陳述之一部分
    有不符，亦屬之。而所謂「較可信之特別情況」之情形，亦
    應就前後陳述時之各種外部情況進行比較，以資決定何者外
    部情況具有可信性，若陳述係在特別可信之情況所為，則虛
    偽陳述之危險性即不高，雖係審判外陳述，或未經被告反對
    詰問，仍得承認其有證據能力。經查，被告及辯護人爭執證
    人即告訴人庚○○警詢所為陳述之證據能力，因證人庚○○
    業經本院傳喚到庭作證，而其於本院審判期日所為之證述情
    節，核與其於警詢所為之陳述情節相符，因而與刑事訴訟法
    第159 條之2 所規定：「被告以外之人於司法警察調查中所
    為之陳述，與審判中『不符』時，其先前之陳述具有較可信
    之特別情況，且為證明犯罪事實存否所必要者，得為證據」
    之要件不符，亦核無刑事訴訟法第159 條之3 、之4 或之5
    所規定之傳聞法則例外之情形，本院因認證人庚○○於警詢
    所為之陳述，應無證據能力，至證人庚○○警詢中之陳述如
    用為彈劾證人或被告陳述之憑信性證據，則無不可，並非法
    所禁止，先此敘明。
二、證人庚○○於偵查中之證述有證據能力
    又按刑事訴訟法第159 條之1 第2 項規定：「被告以外之人
    於偵查中向檢察官所為之陳述，除顯有不可信之情況者外，
    得為證據。」然刑事訴訟法，為保障被告之反對詰問權，已
    採納英美之傳聞法則，而被告以外之人於偵查中向檢察官所
    為之陳述，其本質屬傳聞證據，依傳聞法則，原無證據能力
    ，係因立法者以刑事訴訟法規定檢察官代表國家偵查犯罪、
    實施公訴，依法有訊問被告、證人、鑑定人之權，且實務運
    作時，偵查中檢察官向被告以外之人所取得之陳述，原則上
    均能遵守法律規定，不致違法取供，其可信性極高，為兼顧
    理論與實務為由，而例外設定其具備非顯不可信之要件時，
    得為證據。被告及辯護人固爭執證人庚○○於偵查中向檢察
    官所為之陳述係屬傳聞證據，惟查證人庚○○已依法於檢察
    官訊問前具結，可擔保其係據實陳述，又被告及其辯護人對
    於上開證人之證詞未曾主張向檢察官所為之陳述，有非出於
    真意或有何違法取供之情形，本院亦查無檢察官有以不正方
    法取證之情事，是足認證人庚○○於偵查中向檢察官所為之
    陳述，並無任何顯有不可信之情況，應具有證據能力，得為
    本案之證據。
三、本案測謊鑑定書【高雄市政府警察局95年6 月30日高市警鑑
    字第0950044842號測謊鑑定書】有證據能力
  (一)按刑事訴訟法雖未就測謊鑑定之證據能力明文規定，惟實務
    上，送鑑單位依刑事訴訟法第208 條第1 項規定，囑託鑑定
    機關為測謊檢查，受囑託機關就檢查結果，以該機關名義函
    覆原囑託之送鑑單位，該測謊檢查結果之書面報告，即係受
    囑託機關之鑑定報告，該機關之鑑定報告，形式上若符合測
    謊基本程式要件，包括：(1)經受測人同意配合，並已告知得
    拒絕受測，以減輕受測者不必要之壓力。(2)測謊員須經良好
    之專業訓練與相當之經驗。(3)測謊儀器品質良好且運作正常
    。(4)受測人身心及意識狀態正常。(5)測謊環境良好，無不當
    之外力干擾等要件，即賦予證據能力，非謂機關之鑑定報告
    書當然有證據能力。具上述形式之證據能力者，始予以實質
    之價值判斷，必符合待證事實需求者，始有證明力。復按刑
    事訴訟法第206 條第1 項規定：「鑑定之經過及其結果，應
    命鑑定人以言詞或書面報告」。又法院或檢察官囑託相當之
    機關鑑定，準用第206 條第1 項之規定，同法第208 條亦有
    明文規定；是鑑定報告書之內容應包括鑑定經過及其結果，
    法院囑託鑑定機關為測謊檢查時，受囑託之鑑定機關不應僅
    將鑑定結果函覆，並應將鑑定經過一併載明於測謊之鑑定報
    告書中，若鑑定報告書僅簡略記載檢查結果而未載明檢查經
    過，既與法定記載要件不符，法院自應命受囑託機關補正，
    必要時並得通知實施鑑定之人以言詞報告或說明，否則，此
    種欠缺法定要件之鑑定報告不具備證據資格，自無證據能力
    可言（最高法院95年度台上字第1571號、第1581號、第1366
    號、第1197號判決意旨參照）。亦即，倘實施測謊鑑定之鑑
    定機關在實施測謊鑑定之過程中，已符合上揭5 項測謊基本
    程式要件，所出具之測謊鑑定報告亦已依刑事訴訟法第208
    條準用第206 條第1 項之規定，就測謊實施之經過及其結果
    詳為記載，且測謊鑑定之結果又與待證事項密切關聯（即所
    謂「必符合待證事實需求者」），則該測謊鑑定報告即有證
    據能力。
  (二)經查，測謊係以受測者生理反應為研判基礎，故測謊之要件
    為生理正常者，若受測者受測當時之身心狀態不符測謊及研
    判條件時，測謊人員需按測謊作業規定免除測試或不能研判
    之結論。本件經被告聲請送請測謊鑑定後，本院乃囑託高雄
    市政府警察局對被告施以測謊，而被告於受測前均經施測人
    員羅時強先生對其等說明測謊之目的，並告之可保持緘默、
    可拒絕測謊，已足以減輕被告不必要之精神壓力。又本件施
    測人羅時強先生之學經歷略以：中央警察大學鑑識科學系學
    士、高雄醫學大學行為科學研究所碩士、美國加州「貝克斯
    特測謊學校」畢業，自88年9 月起至94年7 月間止即多次發
    表有關測謊之專業論文於相關學術叢刊上，足認施測人具有
    相當之專業知識及測謊經驗。而本件高雄市政府警察局所使
    用之測謊儀器，係美國Lafayette 儀器公司出品之五軌式測
    謊儀（型號761-96GA），儀器功能良好，運作正常（見上開
    高雄市政府警察局測謊鑑定書，本院卷第41至45頁），足認
    上開施測機器具有相當之正確性。此外，本件被告鑑定時間
    係自95年6 月21日下午2 時起至同日3 時30分止，其於測前
    身體外觀反應正常，意識清醒，言語對談均無答非所問或語
    無倫次之情形，且稱其精神及身體狀況良好等情，有被告親
    自填寫之Polygraph 儀器測試具結書附卷可考（見本院卷第
    46頁）。綜上，本件為求測謊之正確性，測謊需有應遵循之
    程序，其中為避免受測人情緒緊張或不安，以致影響測驗之
    準確性，於測謊前需先為「測前晤談」，先對受測人說明測
    謊之目的，並告知得以保持緘默，請受測者對本件案情及相
    關疑點提出說明。繼而實施「熟悉測試」程序，即對受測者
    實施「模擬中性卡片數字刺激測驗」，以檢測受測者之生理
    反應，評估其生理反應變化，視受測者是否適合接受測謊，
    並讓受測者瞭解、熟悉整個測試過程。待完成上開程序後，
    始進行「主測試」，對受測者實施「區域比對法」以事先討
    論過之問題，對於受測者進行測試，測驗結束後尚須進行「
    測後晤談」，詢問受測者對於測試過程有無意見，並請受測
    者於測謊反應圖譜上簽名，再由施測者以其專業訓練依反應
    圖譜比對研判後得出結論，可認本件鑑定測謊環境良好，無
    不當之外力干擾。是本件就被告進行之測謊鑑定，均已符合
    前揭測謊基本程式要件，則本件鑑定機關就被告所為之測謊
    鑑定報告，自具有證據能力。
四、再按被告以外之人於審判外之陳述，雖不符前4 條之規定，
    而經當事人於審判程序同意作為證據，法院審酌該言詞陳述
    或書面陳述作成時之情況，認為適當者，亦得為證據。當事
    人、代理人或辯護人於法院調查證據時，知有第159 條第1
    項不得為證據之情形，而未於言詞辯論終結前聲明異議者，
    視為有前項之同意，刑事訴訟法第159 條之5 定有明文。立
    法意旨在於傳聞證據未經當事人之反對詰問予以核實，原則
    上先予排除，惟若當事人已放棄詰問或未聲明異議，基於證
    據資料愈豐富，愈有助於真實發現之理念，且強化言詞辯論
    主義，法院自可承認該傳聞證據例外擁有證據能力。經查：
    卷附旗山分局警員職務報告、道路交通事故現場圖、道路交
    通事故調查報告表(一)、(二)、現場照片16張、財團法人義大醫
    院診斷證明書、交通部公路局高雄區監理所95年5 月25日高
    監駕字第0950025907號函等，均為被告以外之人於審判外之
    書面陳述，因被告、辯護人及檢察官均未於本院審理過程中
    聲明異議，復經本院審酌前開書面陳述作成時之情況均屬正
    常，無何違法取證之情事，且與本案相關之待證事實具有關
    連性，認適當作為證據，依刑事訴訟法第159 條之5 第1 項
    、第2 項之規定，爰認上開書證均具有證據能力。
乙、實體方面：
壹、認定犯罪事實所憑之證據及認定之理由：
一、訊據被告乙○○矢口否認對告訴人庚○○有何過失傷害或殺
    人未遂之犯行，辯稱：於前揭案發時地，伊並未駕駛車牌號
    碼VX-9795 號自小客車，撞及告訴人庚○○所騎乘之機車，
    該車係伊哥哥江有麟所駕駛，案發當日返回杉林鄉內寮巷之
    住處，當時伊在睡覺，被伊哥哥江有麟、父親丙○○叫醒，
    要伊開車去找朋友己○○一同前往旗山鎮土庫村附近之保養
    廠修理，伊便開車與己○○一同前往保養廠云云。然查：
  (一)告訴人庚○○所騎乘牌照號碼PR5 —701 號重型機車於前揭
    時、地，遭車牌號碼VX─9795號自用小客車之左前車頭撞及
    ，致告訴人騎乘之機車前車頭、左側車身等處毀損，告訴人
    並因本件道路交通事故受有左脛骨中端開放性骨折、左足下
    肢嚴重挫傷、右頭撕裂傷之傷害等情，業經告訴人迭於偵訊
    及本院審理中指訴：被告當時在對向車道，偏過來撞倒伊所
    騎乘之機車，撞倒後伊左腳、頭部等處受傷；案發當天係由
    被告駕駛，伊大哥江有麟係坐在右邊，被告所駕駛汽車左前
    車頭撞倒伊之機車車頭，機車有被拖行到前面等語綦詳（見
    95年度偵緝字第599 號偵查卷宗第44頁、本院卷第85頁），
    復觀諸道路交通事故現場圖及現場蒐證照片編號1 （見警卷
    第9 、12頁），可見現場機車刮地痕係從自小客車行車方向
    偏車道左側（刮地痕起點距路緣約2 公尺處），向車道之右
    側延伸（刮地線終點距路緣約3 公尺處），而告訴人受傷之
    血跡亦遺留在刮地痕之起點附近，足徵告訴人前揭指述其於
    車道內行駛，因遭被告偏過來撞倒伊所騎乘之機車乙節，應
    非子虛，此外並有現場蒐證照片共16張、道路交通事故現場
    圖、道路交通事故調查報告表(一)、(二)、財團法人義大醫院診
    斷證明書各1 份在卷可稽，而堪認定。
  (二)本件案發當時係由被告駕駛前開車號自用小客車之事實，業
    據被告於93年9 月27日第一次檢察官偵訊時供承：93年6 月
    25日案發時，係由伊駕駛車號VX─9795號之自小客車等語，
    核與證人庚○○於歷次偵訊，及本院審理中指訴：案發當天
    係被告開車撞伊，因為被告係伊之隔壁鄰居，所以伊看得很
    清楚，當時隔壁坐被告之大哥（即指江有麟）；當時天色已
    經亮了，可以看清楚，伊可以確定當天係被告駕車，被告大
    哥坐旁邊，還沒撞到前就看到係被告駕駛，被告的臉比較圓
    ，江有麟的臉比較長，像他父親，我分辨得出來等情節相符
    （見93年度偵字第18073 號偵查卷宗第10頁、95年度偵緝字
    第599 號偵查卷宗第31、32頁、本院卷第85頁），被告就此
    雖又於95年2 月11日偵訊中改稱：案發當天並非伊開車子，
    係伊哥哥江有麟開車，但江有麟已經自殺云云（95年度偵緝
    字第599 號偵查卷宗第18頁）；95年3 月9 日偵訊中又供稱
    ：案發當天伊在家睡覺，江有麟回家後跟伊說車禍的事，叫
    伊把車開到扇平國小那裡，修理前面之安全桿及換左邊大燈
    ，之前向檢察官說車子係伊開出去並非實在，係江有麟要伊
    幫忙證明車子沒開回來過云云（見95年度偵緝字第599 號偵
    查卷宗第40、41頁），及於本院審理中則辯以：江有麟將車
    開回來時，有說係撞到庚○○，要伊開車從另一條路出去修
    理車（見本院卷第123 頁），然查，倘被告所言為真，既然
    其案發後經由哥哥江有麟之描述，及車子毀損之情況均足以
    得知本件車禍發生且有撞倒告訴人之事實，嗣於93年9 月27
    日首次偵查庭，經檢察官以被告之身分傳喚，而以證人身分
    傳喚江有麟時，面對檢察官詢問案發當天究由何人開車乙節
    ，仍供承不諱，甚而檢察官詢問告訴人「當天誰開車撞你」
    ，告訴人以手指指向被告，並表示「是他撞我的，撞倒後還
    倒車回來壓我」等語之際，被告均未曾表示案發當天其僅有
    開車到保養廠修理等情，衡諸常理，被告當時對於遭指控之
    事實，及可能應負之法律責任均知之甚明之情況下，如遭冤
    抑，豈有默不吭聲，不為任何辯駁之理，況及至本院審理時
    ，被告就此仍僅能辯以：當時伊與哥哥關係不好，哥哥回來
    均與家人吵架云云（見本院卷第124 頁），而無法就此做出
    合理之解釋，再參以被告於案發後，經屢次傳喚均不到庭，
    嗣江有麟於94年11月17日死亡後（此有高雄縣杉林鄉戶政事
    務所函附江有麟除戶戶籍謄本1 份在卷可憑，見本院卷第68
    、69頁），被告經通緝到案，始又幡然改以前揭情詞置辯，
    足徵被告事後飾詞卸責之動機已灼然甚明，其前開所辯：之
    前向檢察官說車子係伊開出去並非實在，係伊哥哥要伊幫忙
    證明車子沒開回來過云云，顯屬事後卸責之詞，無堪採認。
  (三)此外，被告於案發後清晨6 時許，因本件車禍，導致左前車
    燈破損，便即刻在友人己○○之陪同下，將車子開到保養廠
    維修，將車子換裝大燈後，才於當日21時40分許，將該車開
    往警局採證等情，業據證人己○○於本院審理時證述明確，
    且為被告所供承（見本院卷第112 至114 頁、第123 、124
    頁），另參酌旗山分局93年7 月1 日職務報告所載：「警方
    在現場發現肇事車輛前大燈碎片及板金遺留物，經聯絡車主
    江有麟將車子開至警局勘查時，發現該車前大燈已換新，左
    前車身有擦損痕跡」等情，此並有蒐證照片8 張附卷可按（
    見警卷第7 、14、15頁），由此益徵告訴人指訴係被告駕駛
    前揭車號之自小客車撞及伊所騎乘之機車乙節，當確有其事
    ，又上開車輛經警拍照存證後，事後被告與江有麟便均藉詞
    不願將車輛開至警局，甚而終將上開車輛開至解體場解體之
    情，業據被告於本院審理時供承在卷（見本院卷第121 頁）
    ，然對照被告於案發後於警詢中所述，竟卻辯稱：伊當天開
    這部車時就這樣並未換車燈，VX-9795 號自小客車目前在何
    處伊並不清楚云云（93年度偵字第18073 號偵查卷宗第18頁
    ），足見被告於案發後便即刻將肇事車輛送修，復於警方初
    步採證後，又謊稱不知車輛去向，實而卻將車輛送往解體場
    ，故被告倘非事後畏罪出於掩飾罪證之動機，何有大費周章
    於案發後即刻將車輛送修，隨後又將車輛送往解體場之必要
    ，其於本院審理中雖又辯以：將車輛送修、牽去解體場，均
    是哥哥江有麟之指示云云（見本院卷第121 頁），然被告於
    江有麟死亡後始翻異前詞之情既已經本院認明如前，則被告
    此部分之辯詞可信度，自殊非無疑。況本院依被告之聲請囑
    託高雄市政府警察局對其施以測謊鑑定，其結果【測謊日期
    地點：95年6 月21日在高雄市政府警察局刑事鑑識中心測謊
    室，測謊鑑定方法：模擬中性卡片數字刺激測驗、區域比對
    法】：就「有關本案，案發當時，你有沒有開車撞到人」問
    題，被告回答「沒有」；就「有關本案，案發當時，你有沒
    有開車撞到騎機車的人」，被告回答「沒有」。以上問答經
    施測員就被告之測謊反應圖譜進行綜合分析、比對研判後，
    認定均呈不實反應，此有卷附該局95年6 月30日高市警鑑字
    第0950044842號測謊鑑定書可參（見本院卷第41至45頁）。
    益證被告前揭所辯各情，確屬謊言，不足採信。
  (四)另證人即被告之姊姊甲○○於本院審理時到院固證稱：江有
    麟曾打電話給伊說撞到人的事，因為江有麟常喝酒，伊便很
    氣，並對江有麟說：「你的事情，我不要管」，起先伊並不
    知道警察移送乙○○為被告，係後來江有麟過世後，伊才知
    道，事後伊均未與被告提及江有麟撞到人這件事云云（第76
    至78頁），及證人己○○於本院審理中結證稱：被告於案發
    當日曾打電話給伊，要伊陪同去修理車子，被告好像說哥哥
    （即指江有麟）撞到人的樣子（見本院卷第110 頁），然依
    2 位證人前揭之證詞觀之，被告於案發後即曾向友人己○○
    吐露係江有麟開車撞到人，反觀對於自己之家人甲○○竟從
    未曾提及此事，已與常情不符，況被告亦曾於本院審理中供
    稱：事發後伊姊姊有叫江有麟去跟對方講，至於江有麟是否
    有去，伊不清楚等語（見本院卷第115 頁），足見證人甲○○對於此事亦非漠不關心，是證人甲○○前開證述：及至江
    有麟去世後，伊才知道警察係移送乙○○為被告云云，顯不
    可採信；再衡諸證人甲○○及己○○所為前揭證言，均係輾
    轉從被告及江有麟處聽聞而得，被告及江有麟陳述時對自身
    利害相關之事可能有所隱瞞，證人聽聞時亦可能有所誤會，
    又況2 位證人均為被告之親人、朋友，其等2 人之證詞是否
    毫無偏頗，而能公正、客觀陳述過去之歷史事實，亦均堪質
    疑，且證人己○○亦自承：對於本件發生車禍之事，及車禍
    時係由何人駕駛等情，伊均不清楚等語（見本院卷第112 頁
    ），從而，前開證人之證詞，皆尚不足為被告有利之認定。
    此外，被告於本院審理中固再聲請傳喚不詳姓名之友人，以
    證明證人案發後幫其哥哥江有麟處理本件車禍事故之事宜，
    然此待證事實，業經本院傳喚證人己○○到院證述如上，且
    證人事後聽聞之事實與本件事故之發生經過並無直接相關，
    爰認並無再為傳喚之必要，附此敘明。
  (五)被告及辯護人再辯稱：依本件承辦員警丁○○於審理中就本
    件調查查獲經過情形之證述，可證被害人事發後並不曉得肇
    事車號、肇事者為何人，經警員查證後，始調出口卡片供被
    害人指認，又設若被害人已知悉本件係被告所為，被害人及
    其家屬有何以能容忍被告惡行，未立即向警方報案，亦未至
    被告住所理論，直至案發翌日，丁○○警員前往製作筆錄時
    ，才將被告之犯行供出，益證被害人案發當日確不知為何人
    所撞及至明云云，然就此質諸告訴人於偵查時證稱：因為被
    告係伊之隔壁鄰居，所以伊看得很清楚，當時隔壁坐被告之
    大哥（即指江有麟）；被告係伊鄰居，從小便看被告長大等
    語（93年度偵字第18073 號偵查卷宗院第27頁；95年度偵緝
    字第599 號偵查卷宗第31、32頁），此並為被告所自承（見
    95年度偵緝字第599 號偵查卷宗第40頁），足證被告、江有
    麟與告訴人間原本即熟識，且為多年之鄰居乙節，應堪予認
    定，告訴人復於本院審理時指訴：當時天色已經亮了，可以
    看清楚，伊可以確定當天係被告駕車，被告大哥坐旁邊，還
    沒撞到前就看到係被告駕駛，被告的臉比較圓，江有麟的臉
    比較長，像他父親，伊分辨得出來等語歷歷（本院卷第85頁
    ），再詳閱告訴人於案發翌日在義大醫院警詢中所述：「問
    ：於何時、何地駕駛何車輛與何人發生交通事故」「答：於
    93年6 月25日6 時許，我騎乘車號PR5-701 號普通重機車與
    不詳車輛發生交通事故」「問：你有無看清楚該駕駛人長相
    、穿著？是否認識？」「答：該駕駛臉圓圓、黑黑的短髮、
    穿著白色襯衫。我知道對方是本村丙○○的最小兒子叫田阿
    的（正確姓名我不知道）」「問：警方提供你所說叫田阿的
    男子口卡片年籍資料乙○○…是否是與你發生車禍之人」「
    答：該名乙○○確實是與我發生車禍之人」，可見警方於製
    作筆錄時，係由告訴人先主動陳述肇事者之長相、穿著、綽
    號等特徵，而後才由警方提供口卡照片予告訴人指認，且告
    訴人在陳稱肇事者為「田阿」之人前，並未見警方有任何暗
    示肇事者為何人之問話，此情亦有證人丁○○警員於本院證
    述：附近的人說是乙○○開的，伊等才調出乙○○之口卡，
    再去問庚○○，庚○○也說是「阿田」，身體壯壯的，伊等
    才拿乙○○之口卡給庚○○看等語可佐（本院卷第81頁），
    又告訴人歷經多次之警詢、偵審程序，就肇事者為被告乙節
    ，自始至終均為前後一致之證述，再衡以告訴人與被告、江
    有麟間為多年之鄰居，故對被告兄弟2 人之長相原本即熟稔
    ，而較無誤認之可能，至告訴人家屬事發後縱如辯護人所言
    未即刻至被告家中理論，然告訴人案發後歷經急救及多次手
    術，此有前揭義大醫院診斷證明書在卷可稽，則告訴人家屬
    或因憂心告訴人之病情已分身乏術，且亦可能因其他事由而
    未即刻至被告家中理論，當無從依此逕推論告訴人當時並不
    知悉肇事者為何人，從而，被告前開辯以：事發後及至警方
    調出被告口卡照片供告訴人指認前，告訴人並不知悉肇事者
    為何人云云，殊非可採，而當以告訴人之前揭指訴為可信。
  (六)再按汽車行駛時，駕駛人應注意車前狀況，並隨時採取必要
    之安全措施，道路交通安全規則第94條第2 項訂有明文。又
    被告雖自承未考領有普通小型車駕駛執照，此並有交通部公
    路總局高雄區監理所95年5 月25日高監駕字第0950025907號
    函附卷可按（見本院卷第34頁），然其於行為時業已25歲有
    餘，有卷載年籍資料可稽，仍應具有前揭注意能力至屬甚明
    ，而本件案發當時天候晴、日間自然光線、柏油路面乾燥無
    缺陷、亦無障礙物、視距良好，且依其智識、能力亦無不能
    注意之情事，竟疏未注意及此，不慎撞及告訴人所騎乘之前
    開機車，致告訴人人車倒地並受有前述傷害，是被告此部分
    之行為確有過失，至為灼然。被告應負過失罪責甚明。又告
    訴人確因本件車禍受有前揭傷勢，已如前述，則被告之過失
    犯行與告訴人之傷害間，顯有相當因果關係。從而，本件被
    告過失傷害之犯行堪以認定。
  (七)又被告雖矢口否認對告訴人有何殺人未遂之犯行，並以前揭
    情詞置辯。惟查，據證人即告訴人於本院審理中到庭結證稱
    ：伊要出來，被告要進去，被告衝到伊之車道便撞到伊，又
    倒車回來想要把伊撞死，伊一直喊救命，2 兄弟中的一人便
    說「好了，快走吧」；伊被撞後，機車有被拖行到前面，被
    告又倒車才又壓到伊之腳等語（見本院卷第83、85頁），又
    於偵訊中證述：被告當時在伊對向車道，偏過來撞到伊，伊
    人車倒地受傷後，被告又倒車撞到伊右腳，因為被告車子與
    伊身體係斜面，所以將伊之右腳撞斷掉等語明確（見95年度
    偵緝字第599 號偵查卷宗第44、45頁），綜觀告訴人就被告
    將其撞傷後，又倒車將其右腳撞傷乙節，迭於偵訊及本院審
    理中均指訴綦詳，且此情於告訴人於案發後翌日警詢時即指
    訴明確（見警卷第2 頁），足徵其當非事後基於請求賠償金
    等動機，而為誇飾之證詞，又參諸告訴人所提出之前揭診斷
    證明書，可證其確實受有右脛骨近端骨折等傷害，傷勢非輕
    ，再衡以告訴人與被告間為鄰居且又素無怨隙，告訴人實無
    須甘冒偽證罪責，杜撰事實惡意設詞誣陷被告之理！是以告
    訴人之前述指訴，應屬信而有徵。又被告固辯稱案發時伊並
    未駕車，而係伊哥哥江有麟駕車，僅於案發後依江有麟要求
    ，將車開往保養廠修理，並無殺人未遂之犯行云云，然本件
    案發時係由被告駕車之情，業據被告於首次檢察官偵訊時自
    白在卷，嗣江有麟於94年11月17日死亡後，被告經通緝到案
    ，始又幡然改以前揭情詞置辯，足徵被告有事後飾詞卸責之
    動機等情，業經本院認明如前，復有前開測謊報告可佐，故
    雖因本件案發時時值清晨而無人目睹，又因事發後，被告隨
    即駕車逃逸，並即刻將肇事車輛送修，及送解體場解體，致
    無法對之為進一步之鑑驗，惟綜前所述，被告駕車不慎撞及
    告訴人之前開機車，並致告訴人倒地受有前述傷害後，被告
    依案發當時該處之天色，應可看見告訴人已於被告所駕駛上
    開小客車後方倒地受傷，竟仍倒車後退，而再以該車撞及告
    訴人右腳後並逃離現場等節，仍堪予認定。
  (八)再按殺人與傷害致死之區別，即在下手加害時有無死亡之預
    見為斷。至受傷處所是否致命部位，及傷痕之多寡，輕重如
    何，僅足供認定有無殺意之參考，原不能為區別殺人與傷害
    致人死之絕對標準；刑法上殺人罪與傷害人致死罪之區別，
    本視加害人有無殺意為斷，被害人所受之傷害程度，不能據
    為認定有無殺意之唯一標準；犯罪之故意，祇須對於犯罪事
    實有所認識而仍實施為已足；殺人未遂罪之成立，以有戕害
    他人生命之故意，著手於刺殺之實行而未發生死亡之結果為
    要件（最高法院19年上字第718 號、20年非字第104 號、30
    年上字第2671號及47年台上字第1364號判例意旨可資參照）
    。承上所述，可認被告係倒車朝向已橫躺於道路上之告訴人
    衝撞，縱僅致告訴人右脛骨近端骨折，其撞及告訴人身體之
    部位及肇致告訴人所受之傷勢顯尚不足以致人於死，惟衡情
    以觀，駕駛汽車倒車時對於行車方向之掌控本不若前進時準
    確，又被告明知告訴人已倒地受傷，其若倒車衝撞極易造成
    重大傷害甚至導致生命危險乙節，被告對此自難以諉稱毫無
    所知，詎被告猶知如此，竟仍倒車朝向告訴人處衝撞，足徵
    被告為此部分行為當時應有導致告訴人死亡之預見甚明，況
    告訴人於本院及偵訊中均證稱：伊被撞倒後，在被告倒車時
    ，伊在車子之左方，車窗未關，故有聽聞車上的人說「撞給
    他死，之後比較好處理」，伊認得出係被告說的等語（見本
    院卷第84、86頁、93年度偵字第18073 號偵查卷宗第28頁）
    ，依此益證被告在主觀上具有殺人之犯意，灼然甚明。
  (九)綜上所述，足見被告前開所辯，應屬事後避重就輕推諉卸責
    之詞，殊無可採。從而，本件事證已臻明確，被告過失傷害
    及殺人未遂之犯行均洵堪認定，應予依法論科。
貳、論罪科刑：
一、查被告行為後，刑法業於94年2 月2 日經總統以華總一義字
    第09400014901 號令修正公布，並於95年7 月1 日施行（下
    稱修正後刑法），刑法施行法第1 條之1 亦於95年6 月14日
    經總統以華總一義字第09500085181 號令公布施行，參酌最
    高法院95年5 月23日刑事庭第8 次會議決議，應適用修正後
    刑法第2 條第1 項之規定，為「從舊從輕」之比較。另於比
    較時應就罪刑有關之共犯、未遂犯、想像競合犯、牽連犯、
    連續犯、結合犯，以及累犯加重、自首減輕暨其他法定加減
    原因（如身分加減）與加減比例等一切情形，本於統一性及
    整體性原則，綜其全部罪刑之結果而為比較。是與本案相關
    之法律變更有如下述：
  (一)新刑法第33條第5款規定「罰金：新臺幣一千元以上，以百
    元計算之。」，與舊刑法第33條第5款規定「罰金：一元以
    上。」不同，經比較新舊法結果，以被告行為時之舊法較為
    有利於被告。
  (二)修正前刑法第51條第5 款原規定：「數罪併罰，分別宣告其
    罪之刑，依左列各款定其應執行者：‧‧‧五、宣告多數有
    期徒刑者，於各刑中之最長期以上，各刑合併之刑期以下，
    定其刑期。但不得逾二十年」；修正後改為：「宣告多數有
    期徒刑者，於各刑中之最長期以上，各刑合併之刑期以下，
    定其刑期。但不得逾三十年。」，應以修正前之規定對被告
    較有利。
  (三)被告行為時之刑法第47條規定：「受有期徒刑之執行完畢，
    或受無期徒刑或有期徒刑一部之執行而赦免後，5 年以內再
    犯有期徒刑以上之罪者，為累犯，加重本刑至二分之一」。
    惟被告行為後之修正後刑法第47條第1 項則規定：「受徒刑
    之執行完畢，或一部之執行而赦免後，5 年以內故意再犯有
    期徒刑以上之罪者，為累犯，加重本刑至二分之一」。是以
    ，新刑法將累犯之成立，限於故意再犯，排除過失再犯。
  (四)被告行為後，刑法第25條、第26條未遂犯之修正係將修正前
    之刑法第26條前段一般未遂犯之處罰效果，移列為新法第25
    條第2 項後段，以使本條規範一般未遂犯之規定趨於完整（
    參照本條之修正理由），並將不能未遂犯改為不罰，而本案
    被告前揭殺人未遂行為既非不能未遂，經比較新、舊法結果
    ，修正前、後之刑法對於被告之論罪科刑並不生影響。
  (五)綜上，經綜合全部罪刑之結果而為比較，並參諸前揭最高法
    院決議及修正後刑法第2 條第1 項前段、後段規定之「從舊
    從輕原則」，被告關於法定刑罰金刑下限額度之修正，與法
    院裁量權有關，對其利害關係影響輕微，另數罪併罰有期徒
    刑上限之修正，就本案而言，過失傷害與殺人未遂2 罪合併
    刑期之結果鮮有逾20年之可能，故亦對被告影響輕微；惟累
    犯修正部分，被告所涉犯本件殺人未遂罪名部分，雖不論依
    修正前、後刑法均構成累犯，惟就過失傷害罪名部分，如依
    舊法規定，應構成累犯，加重其刑結果，涉及量處自由刑上
    限之提高，對於被告影響較鉅，是比較結果，自應以適用被
    告行為後之修正後刑法相關規定論處對被告較為有利。是應
    一體適用修正後刑法之規定。
二、核被告所為，係犯刑法第284 條第1 項前段之過失傷害罪、
    刑法第271 條第2 項、第1 項之殺人未遂罪。又被告所犯上
    開過失傷害、殺人未遂等2 罪間，犯意各別，罪名互殊，應
    予分論併罰。被告有事實欄所載之前科紀錄，甫於93年3 月
    11日始執行完畢，有其臺灣高等法院被告前案紀錄表1 份在
    卷可查，其於執行完畢後5 年內故意再犯本件有期徒刑以上
    之殺人未遂罪，為累犯，應依修正後刑法第47條第1 項規定
    就被告殺人未遂罪名部分加重其刑。又其著手殺人行為之實
    施，惟告訴人未因而發生死亡之結果，為未遂犯，應依修正
    後刑法第25條第2 項規定，減輕其刑。上開加重減輕應依法
    先加後減之。被告無駕駛執照駕車肇事，因而致人受傷之情
    ，業經認明如前，依法應負過失傷害之刑事責任，就過失傷
    害部分，應依道路交通管理處條例第86條第1 項之規定，加
    重其刑，公訴人就此亦漏未論及，容有未恰。爰審酌被告無
    照駕車肇事，犯後未思即時救助告訴人，其後更萌生殺人之
    犯意，竟倒車衝撞告訴人，致告訴人受有前揭之傷勢，惡性
    非輕，犯後猶矢口否認犯行，飾詞卸責，且至今仍未能與告
    訴人達成和解，賠償其損失，甚而未曾主動前往關懷告訴人
    傷勢，行為誠屬不該等一切情狀，分別量處如主文所示之刑
    ，並定其應執行之刑，以資懲儆。
參、無罪部分：
一、公訴意旨另略以：被告乙○○未考領有普通小型車駕駛執照
    ，於93年6 月25日上午某時，駕駛車牌號碼VX-9795 號自用
    小客車，沿高雄縣杉林鄉○○村○○○○○道路由西向東方
    向行駛，於同日上午6 時許，行經該路段內寮高分53號電線
    桿前時，因疏未注意告訴人庚○○騎乘車牌號碼PR5-701 號
    重型機車駛至該處，撞及告訴人所騎乘上揭機車之前車頭，
    致告訴人均人車倒地，因此受有左脛骨中端開放性骨折、左
    足下肢嚴重挫傷、右頭撕裂傷之傷害。被告於肇事後，竟未
    思下車察看，為恐僅將告訴人撞成傷害，反增事後求償及雙
    方洽談和解之困難，另萌生殺人之犯意，明知告訴人已受傷
    而橫躺於其所駕駛小客車後方，仍駕駛該小客車倒車壓輾及
    告訴人之右腳，使告訴人更受有右脛骨近端骨折之傷害（起
    訴書誤載為左脛骨近端骨折），並因而當場昏厥失去意識。
    被告誤以為已得逞，遂即駕車逃逸，幸告訴人及時經人發現
    送醫急救而免於一死，因認被告尚涉犯刑法第18 5條之4 肇
    事逃逸罪嫌等語。
二、按刑法第185 條之4 之肇事致人死傷而逃逸罪，固不以行為
    人對於事故之發生應負過失責任為必要，但仍以行為人對於
    事故之發生非出於故意為前提。若蓄意運用車輛以為殺人或
    傷害人之犯罪工具，即應成立殺人或傷害罪，不應稱為駕駛
    動力交通工具「肇事」。此觀該條之立法理由，係「為維護
    交通安全，加強救護，減少被害人之死傷，促使駕駛人於肇
    事後，能對被害人即時救護，特增設本條，關於肇事致人死
    傷而逃逸之處罰規定。」自明。如係故意以汽車作為殺人或
    傷害人之工具，立法者本無對於行為人於故意殺人或傷人後
    ，仍留現場對於被害人為即時救護之期待，縱行為人嗣後駕
    車逃離現場，亦僅能論以殺人或傷害之罪責，尚難以侵害社
    會法益之上開公共危險罪相繩（最高法院95年度臺上字第42
    64號判決意旨參照）。
三、公訴人認被告涉犯刑法第185 條之4 肇事逃逸罪，無非係以
    被告之供述、證人即告訴人庚○○之證述、診斷證明書及照
    片16張道路交通事故現場圖、道路交通事故調查報告表等為
    其主要論據。被告於本院審理時則堅詞否認有何肇事逃逸之
    犯行。經查: 被告雖有駕車過失撞及告訴人致告訴人受傷，
    惟其嗣後另基於殺人之犯意，故意倒車撞及告訴人，進而使
    告訴人受有前揭傷勢等情，已如前述，足徵被告確係蓄意運
    用車輛以為殺人之犯罪工具，立法者本無對於被告於故意殺
    人後，仍留現場對告訴人為即時救護有所期待，縱被告嗣後
    駕車逃離現場，依前揭判決意旨所示，亦僅能論以殺人之罪
    責，尚難以侵害社會法益之上開公共危險罪相繩。此外復查
    無其他積極證據足認被告有此部分犯嫌，自應為無罪之諭知
    。
據上論斷，應依刑事訴訟法第299 條第1 項前段、第301 條第1
項前段，道路交通管理處罰條例第86條第1 項，刑法第2 條第1
項但書、第271 條第2 項、第1 項、第284 條第1 項前段、第25
條第2 項，修正後刑法第47條第1 項、第51條第5 款，刑法施行
法第1 條之1 ，判決如主文。
本案經檢察官戊○○到庭執行職務。
中　　華　　民　　國　　96　　年　　2 　　月　　15　　日
                  刑事第十庭  審判長法  官  陳玉聰
                                    法  官  莊珮吟
                                    法  官  鄭凱文
以上正本證明與原本無異。
如不服本判決，應於收受送達後10日內向本院提出上訴書狀。
中　　華　　民　　國　　96　　年　　2 　　月　　15　　日
                                    書記官  林慧芬
附錄本判決論罪科刑法條：
刑法第271條：
殺人者，處死刑、無期徒刑或十年以上有期徒刑。
前項之未遂犯罰之。
預備犯第一項之罪者，處二年以下有期徒刑。
刑法第284條第1項：
因過失傷害人者，處六月以下有期徒刑、拘役或五百元以下罰金
，致重傷者，處一年以下有期徒刑、拘役或五百元以下罰金。
